臺灣高等法院刑事判決　　　　　　　　　　　　　九十一年度上易字第一二三號
　　上　訴　人　臺灣臺北地方法院檢察署檢察官
　　上　訴　人
　　即　被　告　丙○○○
　　被　　　告　乙○○
右上訴人因被告詐欺案件，不服臺灣臺北地方法院九十年度易字第一七六三號，中華
民國九十一年二月二十七日第一審判決（起訴案號：臺灣臺北地方法院檢察署九十年
度偵緝字第一、二號）提起上訴，本院判決如左：
    主      文
上訴駁回。
    事      實
一、丙○○○明知並無召組互助會之事實，竟基於意圖為自己不法所有之概括犯意，
    先於八十七年二月間，製作以丙○○○為會首，虛列會員姓名，會期自八十七年
    二月十日起至八十九年七月止，每月新台幣（下同）二萬元互助會單，並邀甲○○、丁○參加，甲○○、丁○不疑有他，甲○○同意參加二會，丁○同意參加一
    會，丙○○○乃按月佯稱其他會員得標，向甲○○、丁○收取會款，丁○共交付
    三十三萬七千六百元，甲○○共交付八十五萬元，共計詐取會款約一百一十八萬
    七千六百元；嗣於八十八年五月間，丙○○○再製作以「陳連」名義為會首，及
    虛列會員姓名，會期自八十八年五月三十日至九十年十月三十日，每月二萬元之
    互助會單，使丁○、甲○○陷於錯誤，甲○○同意參加二會，丁○同意參加一會
    ，丙○○○亦按月向丁○、甲○○佯稱，其他會員得標而收取會款，丁○共交付
    十四萬二千八百元，甲○○共交付二十八萬元，合計共詐得四十二萬二千八百元
    ，嗣於八十九年三月間起，丙○○○逃匿無蹤，始悉上情。
二、案經被害人甲○○、丁○訴由台北市政府警察局大安分局報請臺灣臺北地方法院
    檢察署檢察官偵查起訴。
    理      由
甲、有罪部分：
一、訊據被告丙○○○坦承虛捏會員向告訴人甲○○、丁○二人收取金錢，惟辯稱：
    伊沒有要騙他們，伊以為有能力還他們云云，惟查，右揭事實，業據告訴人甲○○、丁○指訴歷歷，又證人吳真芳於警訊及原審審理時均證稱未參加以陳連為會
    首之互助會（見八十九年偵字第一二五二０號卷第五頁反面）；足認被告丙○○○有虛捏互助會名義施用詐術之行為，又被告自始即知並無互助會招組之事實，
    仍按月向告訴人收取互助會款，且事後逃逸無蹤，迄今未返還告訴人款項，所辯
    無不法所有之意圖，顯係諉卸之詞，不足採信，本件事證明確，犯行可以認定。
二、核被告丙○○○所為，係犯刑法第三百三十九條第一項之詐欺取財罪。被告丙○○○前後多次詐欺犯行，時間緊接，觸犯構成要件相同之罪名，顯係基於概括犯
    意反覆為之，應依連續犯論以一罪，並加重其刑。原審適用刑法第五十六條、第
    三百三十九條第一項，罰金罰鍰提高標準條例第一條前段，審酌被告丙○○○之
    品行、犯罪動機、目的、手段、詐欺之金額，犯罪後迄未與被害人和解及犯罪後
    之態度等一切情狀，量處有期徒刑七月，經核認事用法均無不合，量刑亦屬允當
    。被告丙○○○上訴意旨，認原判決量刑過重，就原審法院適法範圍裁量權之行
    使為爭執，為無理由，上訴應予駁回。
乙、無罪部分：
一、公訴意旨另以：被告乙○○與被告丙○○○為夫妻關係，被告乙○○明知並無召
    組互助會，竟於八十七年二月間，與其妻共同基於意圖為自己不法所有之犯意聯
    絡，共同詐騙告訴人甲○○及丁○，因認被告乙○○涉共犯刑法第三百三十九條
    第一項之詐欺取財罪嫌。
二、按犯罪實事應依證據認定之，無證據不得推定其犯罪事實；被告犯罪不能證明者
    ，應諭知無罪之判決，刑事訴訟法第一百五十四條、第三百零一條第一項定有明
    明文。所謂認定犯罪事實之證據，係指足以認定被告確有犯罪行為之積極證據而
    言，如未發現相當證據，或證據不足以證明，自不能以推測或擬制之方法，以為
    裁判基礎。次按，刑事訴訟上證明之資料，無論其為直接證據或間接證據，均須
    達於通常一般人均不致於有所懷疑，而得確信其為真實之程度，始得據為有罪之
    認定，若其關於被告是否犯罪之證明未能達此程度，而有合理懷疑之存在，致使
    無從形成有罪之確信，根據「罪證有疑，利於被告」之證據法則，即不得遽為不
    利被告之認定。
三、訊據被告乙○○堅詞否認右揭公訴人指訴犯行，辯稱：伊不知其妻虛列會員招組
    互助會，伊只知道她有在跟會等語。經查：告訴人甲○○自承：丙○○○招會時
    ，被告乙○○並不在場，乙○○沒有主動向其收會錢，是丙○○○沒有來收錢，
    伊主動將會款拿給乙○○等語；告訴人丁○亦自承：招會時乙○○並不在場，伊
    都把會錢交給丙○○○，並沒有交給乙○○等語，依告訴人二人所陳，被告乙○○並無出面招組互助會，且被告丙○○○招會時，被告乙○○均不在場，被告乙○○雖有代收過會錢，惟係由告訴人主動請其轉交，則難認被告乙○○有與被告
    丙○○○共同施用詐術之行為，而被告丙○○○亦堅稱其夫對於虛捏會員一情並
    不知情，亦難以被告乙○○為被告丙○○○之先生，即推論被告乙○○與被告丙○○○有不法所有之犯意聯絡，此外，本院復查無其他積極證據足以證明被告乙○○有公訴人所指犯行，被告乙○○部分犯罪事證不足，原審為被告乙○○無罪
    之諭知，核無不合。公訴人上訴意旨略以：原審未調查有關乙○○、丙○○○夫
    婦之職業、生活情形、賺錢能力、資產運用、是否同財共居等可以進一步推知乙○○、丙○○○夫婦經濟能力及乙○○是否確實對伊之家庭理財狀況全不過問等
    關鍵問題，另丙○○○所為之供述係為夫脫免罪責，原審未查究被告夫妻關係是
    否融洽，乙○○難謂不知丙○○○之虛列會員招會之行為云云，惟查，告訴人甲○○、丁○既已證稱被告丙○○○招會時，被告乙○○並不在場，被告乙○○亦
    未主動向告訴人等人收取會款，可見被告乙○○確未參與被告丙○○○所招之互
    助會，至公訴人所質疑上述各點，仍難據為認定被告乙○○有招會詐欺之直接證
    據，是公訴人之上訴為無理由，應予駁回。
據上論斷，應依刑事訴訟法第三百六十八條，判決如主文。
本案經檢察官王安明到庭執行職務。
中      華      民      國    九十一    年      七      月    二十五    日
                              台灣高等法院刑事第七庭
                                  審判長法  官  蘇  隆  惠
                                        法  官  高  明  哲
                                        法  官  林  瑞  斌
右正本證明與原本無異。
不得上訴。
                                        書記官  周  素  秋
中      華      民      國     九十一   年      七      月    二十六    日
附錄：本案論罪科刑法條全文
刑法第三百三十九條
一意圖為自己或第三人不法之所有，以詐術使人將本人或第三人之物交付者，處五年
  以下有期徒刑、拘役或科或併科一千元以下罰金。
二以前項方法得財產上不法之利益或使第三人得之者亦同。
三前二項之未遂犯罰之。
